【裁判字號】    98,訴,601
【裁判日期】    981127
【裁判案由】    侵權行為損害賠償
【裁判全文】
臺灣彰化地方法院民事判決  98年度訴字第601號
原      告  己○○
訴訟代理人  簡承佑律師
訴訟代理人  張育誠律師
訴訟代理人  庚○○
被      告  彰化縣政府
法定代理人  丙○○
被      告  彰化縣彰化市平和國民小學
法定代理人  戊○○
前列二人共同
訴訟代理人  楊玉珍律師
複代理人    杜逸新律師
複代理人    乙○○
上列當事人間請求侵權行為損害賠償等事件，本院於民國98年11
月16日言詞辯論終結，茲判決如下：
    主  文
原告之訴及其假執行之聲請均駁回。
訴訟費用由原告負擔。
    事實及理由
一、按訴狀送達後，原告不得將原訴變更或追加他訴。但擴張或
    減縮應受判決事項之聲明者，不在此限。民事訴訟法第255
    條第1項第3款定有明文，本件原告起訴請求被告應連帶給付
    原告新台幣（下同）115萬元；暨自民國（下同）九十八年
    七月一日起至返還坐落彰化市○○段南郭小段五四六之一地
    號之土地予原告之日止，被告等應連帶給付原告相當於租金
    之損害金。嗣改為聲明：被告應連帶給付原告0000000元，
    及自起訴狀繕本送達翌日起至清償日止，按年息5%計算之利
    息；暨自九十八年七月一日起至返還坐落彰化市○○段南郭
    小段五四六之一地號之土地予原告之日止，按月於每月一日
    連帶給付原告肆萬零參拾貳元。最後擴張訴之聲明為：被告
    應連帶給付原告0000000元，及自起訴狀繕本送達翌日起至
    清償日止，按年息5%計算之利息；暨自九十八年七月一日起
    至返還坐落彰化市○○段南郭小段五四六之一地號之土地予
    原告之日止，按月於每月一日連帶給付原告肆萬零參拾貳元
    。以上核屬擴張或減縮應受判決事項之聲明，揆諸前揭規定
    ，應予准許，合先敘明。
二、原告主張：
（一）原告之父親丁○○於92年2月24日向訴外人甲○○購買坐
      落彰化市○○段南郭小段546-1地號土地（下稱系爭土地
      ），雖曾短暫登記予他人名下，提供他人作為分割共有物
      使用，然此係所有權人之權利行使行為，原告於92年12月
      12 日即已登記為系爭土地所有權人，期間系爭土地雖暫
      時提供他人作為分割共有物使用，不影響原告為所有權人
      之認定，故應認原告自92年12月12日即為所有權人。
（二）按無法律上之原因而受利益，致他人受損害者，應返還其
      利益；又數人共同不法侵害他人之權利者，連帶負損害賠
      償責任，民法第179條、第185條分別定有明文。而無權占
      有他人之土地可能獲得相當於租金之利益，最高法院61年
      台上字第1695號判例足資參照。被告無權占用系爭土地，
      依據土地法第105條、第97條規定，應以申報地價百分之
      十計算不當得利及原告受損害之金額，系爭土地面積1251
      平方公尺，於96年1月之申報地價為每平方公尺3840 元，
      二者相乘為系爭土地價額0000000元。自92年12月12 日至
      98年6月30日止共2026天，故被告無權占用系爭土地之不
      當得利及原告受損害之金額為0000000元。此外，被告自
      98年7月1日起至返還系爭土地予原告之日止，按月於每月
      一日應連帶給付原告40032元。
（三）原告僅係訴請被告給付相當租金之不當得利並無訴請被告
      拆除地上物及返還系爭土地，故於被告使用系爭土地不生
      任何影響，自非專以損害被告為主要目的，故縱被告不免
      因原告行使權利之行為而受有損害，仍不得謂權利濫用。
（四）原告之父親丁○○於92年2月24日向訴外人甲○○購買系
      爭土地時，雖知悉被告彰化縣立平和國民小學（下稱平和
      國小）辦公室、教室建於系爭土地上，然並不知彰化市公
      所前已購買該筆土地並支付價金之行為。
（五）原告之父親丁○○於92年2月24日向訴外人甲○○購買系
      爭土地，雖曾短暫登記予他人名下，提供他人作為分割共
      有物使用，然此係所有權人之權利行使行為，否認有被告
      所稱之通某虛偽意思表示行為。被告辯稱類推適用公用地
      役關係云云，顯屬無稽。
（六）訴之聲明：被告等應連帶給付原告0000000元，及自起訴
      狀繕本送達翌日起至清償日止，按年息5%計算之利息；暨
      自九十八年七月一日起至返還坐落彰化市○○段南郭小段
      五四六之一地號之土地予原告之日止，按月於每月一日連
      帶給付原告40032元。併陳明願供擔保請求宣告假執行。
三、被告答辯意旨略以：
（一）系爭土地已為彰化市公所價購完成，價金業己支付，是被
      告占有系爭土地，非無權占有，自無不當得利可言。
（二）原告與前手間、及各前手相互間多次成立之買賣契約債權
      行為及其所有權移轉登記之物權行為，係通謀虛偽意思表
      示所為，應認無效，原告無權請求被告給付相當租金之利
      得。而原告購買系爭土地已知被告使用系爭土地之情，則
      應認原告有悖於誠信原則非善意取得系爭土地，自不應受
      所有人地位之實體保障。
（三）原告為系爭土地登記之所有人，惟被告彰化縣政府並未佔
      用系爭土地，系爭土地係供平和國小之教育行政使用，原
      告繼受取得系爭土地之際，亦繼受取得地上之公用負擔，
      故參照公用地役關係，被告對平和國小建築之公用管理，
      對原告而言無不當得利可言，被告平和國小之佔有，有其
      公示性，且依法推定為合法所有，且原告取得系爭土地時
      ，已明知系爭土地已出售予彰化市公所供作平和國小作為
      校地使用仍提起本件訴訟，亦有權利濫用之情事。
（四）聲明：原告之訴及假執行聲請均駁回。併陳明願供擔保，
      請准宣告免予假執行。
四、本件兩造之爭執為：
（一）系爭土地是否已為彰化市公所所購買並已支付價金完畢？
      如有前述情事，被告就系爭土地對原告是否即有占有之權
      源？
（二）原告取得系爭土地所有權是否為通謀虛偽意思表示所為？
      如有前述情事，原告取得系爭土地時是否已知系爭土地為
      彰化市公所所購買並付清價金之情？
（三）被告占用系爭土地作為校地使用，則系爭土地是否得類推
      適用公用地役關係？原告所有權應受限制？原告提起本件
      訴訟，是否有權利濫用之情事？
五、本院得心證之理由：
（一）原告主張之事實，雖具其提出土地登記謄本、土地買賣契
      約書、彰化市都市計畫使用分區證明書影本各一份、匯款
      收據二份為憑。被告辯稱系爭土地已為彰化市公所所購買
      並已支付價金完畢等情，雖為原告否認，然查，被告所主
      張之事實，業據其提出彰化市公所81年6月12日發文字號
      彰市民字第18197號證明書、彰化市公所47年9月24日函、
      彰化縣彰化市平和國小遷建價購私有土地清冊、彰化縣政
      府47年9月19日函、50年11月18日函為證，另經彰化市公
      所於98年11月13日函覆本院稱系爭土地係供平和國小使用
      ，此有公文函附卷可稽，上開公文書依據民事訴訟法第
      355條第1項規定推定為真正，足見系爭土地早已為彰化市
      公所所購買已付清價金甚明。原告以彰化市公所既為系爭
      土地之買受人，乃為買賣當事人之一方，則焉能徒以買賣
      當事人之一方即彰化市公所自己所自行製作之證明書據為
      證明系爭土地已為其購買並已付清價金之情云云，除自認
      彰化市公所為系爭土地之買受人外，原告空言否認，並未
      舉證推翻上開公文書之證據力，即無足採。
（二）系爭土地既已為彰化市公所所購買並已支付價金完畢，其
      買賣關係有效成立，基於買賣契約關係買受人彰化市公所
      即有權占有，並可交由他人佔有使用，嗣經彰化市公所交
      由被告平和國小使用，而目前被告平和國小佔用系爭土地
      情形，亦經本院會同彰化縣彰化地政事務所人員履勘現場
      ，製有勘驗筆錄、複丈成果圖在卷可按，彰化市公所雖未
      辦理不動產所有權移轉登記，然被告平和國小佔用系爭土
      地即有其佔有之本權，並非無權占有甚明，被告所辯洵堪
      採信。而被告彰化縣政府並未佔用系爭土地，此有勘驗筆
      錄、複丈成果圖，及彰化市公所於98年11月13日函覆本院
      稱系爭土地係供平和國小使用等語可參，此為兩造所不爭
      之事實，故原告稱被告彰化縣政府佔用系爭土地云云，顯
      難置信。
（三）原告主張系爭土地由彰化市公所出具之都市計畫使用分區
      證明書上記載系爭土地乃為『尚未由事業機關或地方政府
      依法取得之公共設施用地』等語，而認系爭土地並非如被
      告所辯已為彰化市公所所購買並已支付價金完畢云云，惟
      按不動產物權，依法律行為而取得、設定、喪失及變更者
      ，非經登記，不生效力。民法第758條定有明文，系爭土
      地雖前即已為彰化市公所所購買並已支付價金完畢，然因
      未辦理不動產所有權移轉登記，致彰化市公所尚未取得所
      有權，此核與彰化市公所出具之都市計畫使用分區證明書
      上之記載並無矛盾。
（四）原告另以被告所舉彰化市公所81年6月12日發文字號彰市
      民字第18197號證明書上固記載「查坐落彰化市○○段南
      郭小段地號546- 1、546-3等2筆土地確係平和國小用地，
      前經本所向地主購買價款已付清，惟因文件被遺失迄未辦
      理所有權移轉登記屬實，特此證明」等語，惟上開證明書
      上所指之坐落彰化縣彰化市○○段南郭小段546-3地號土
      地經查早於66年4月間即已辦理登記為彰化市公所所有，
      根本並無上開證明書所載因文件被遺失迄未辦理所有權移
      轉登記之情，按系爭彰化市○○段南郭小段546-1地號土
      地果亦與同段546-3地號土地同已為彰化市公所所購買並
      已支付價金完畢，則衡情彰化市公所於66年間豈有可能僅
      辦理移轉登記546-3地號土地所有權，而未同時辦理移轉
      登記系爭546-1地號土地所有權？惟系爭546-1地號土地與
      另筆546-3地號土地係2筆不同標的土地，其是否辦理移轉
      登記或有無遭出賣人以時效抗辯而拒絕過戶等情，二筆不
      同土地不可混為一談，自不得以同段546-3地號土地非如
      該證明書所載有因文件被遺失迄未辦理所有權移轉登記之
      情，而遽認彰化市公所81年6月12日發文字號彰市民字第
      18197號證明書有關於系爭546-1地號土地所載與客觀事證
      不符，故尚難據為有利於原告之認定。
（五）系爭土地確已為彰化市公所所購買並已經彰化市公所付清
      買賣價金，雖因彰化市公所於購買系爭土地後已逾15年以
      上期間未向當時系爭土地之出賣人請求辦理系爭土地所有
      權移轉登記，故彰化市公所之所有權移轉登記請求權亦已
      罹於請求權時效，雖系爭土地當時之出賣人得拒絕移轉登
      記，但彰化市公所得對系爭土地當時之出賣人基於買賣之
      法律關係取得占有系爭土地之正當權源。原告雖主張係輾
      轉繼受取得系爭土地之人，原告既非出賣系爭土地予彰化
      市公所之出賣人，本不負移轉系爭土地所有權予彰化市公
      所之義務，而買賣契約亦僅具債權性質，則基於債權相對
      性原則，彰化市公所自無由對原告主張本於買賣之法律關
      係占有之權源，況購買系爭土地之買受人乃為彰化市公所
      ，並非被告，則得對系爭土地當時之出賣人主張有權占有
      系爭土地者亦應為彰化市公所，被告既非系爭土地買受人
      ，根本無從向系爭土地當時之出賣人主張本於買賣之法律
      關係占有之權源云云。惟如前（二）所述，系爭土地既已
      為彰化市公所所購買並已支付價金完畢，基於買賣契約關
      係買受人彰化市公所即有權占有，並有權交由被告平和國
      小佔有使用，故被告抗辯稱系爭土地已為彰化市公所購買
      ，交由被告平和國小占有使用，並非無權占有，所辯應屬
      有據。
（六）況由卷附被告提出之系爭土地移轉流程表即可知，系爭土
      地之移轉登記有諸多悖於常情之處，茲分述如下：
1、63年10月14日原地主呂炳文過世，甲○○於66年1月21日辦理
   繼承登記；甲○○於92年3月25日以買賣為由，將系爭土地移
   轉予訴外人呂勝弘、洪吉村、陳慶漳）。惟彰化市公所價購
   系爭土地，至甲○○移轉系爭土地，業已長達數十年之久，
   倘原地主當初並未與彰化市公所就系爭土地成立買賣契約，
   何以數十年來未曾爭執？亦未訴請返還土地？
2、系爭土地於92年3月25日之後，多次以買賣為由，辦理土地所
   有權移轉登記，惟歷次之移轉流程皆如出一轍，即原告及其
   前手等購買系爭土地後，皆不到一個月便迅速趕辦共有物分
   割，並完成分割登記（最短更有於辦理買賣移轉登記後4日內
   完成分割登記）；共有人分割後又幾乎僅由其中一人取得系
   爭土地（僅一次分割係由二人取得，惟該次之共有人計有10
   人）。倘渠等如此急於分割，然又未以分割多筆土地之方式
   辦理分割，若非另有企圖，何須大費周章先由多數人承購後
   ，再趕辦分割？
3、原告於92年12月12日後，將系爭土地買入賣出共計3次：
（1）原告於92年12月12日向訴外人王樹藤購買系爭土地短短4
     個月後，於93年4月19日出賣予蘇文慶、蘇文河、蘇文德、
     蘇文峰等10人，上開買受人進行共有物分割後，由蘇文河
     、楊陳粟昭持有。原告嗣又於93年5月5日再向所有人買受
     系爭土地，又於95年12月11日出賣予訴外人泓德投資有限
     公司及王文卿，待渠等辦理分割後，原告又於96年2月16日
     第三次買受系爭土地。
（2）依一般交易常情，出賣人皆希冀其不動產出售之價格高於
     當初買受金額，今原告三次買入系爭土地，且後兩次買賣
     皆係向原賣出之買受人買入，倘原告非早已明瞭系爭土地
     之現況，並故意製造多筆轉讓之假象，對於一筆無法交付
     ，現實上亦無能使用之土地，何需於賣出後又旋即再向買
     受者買受？
（七）衡諸一般經驗常情，欲購買不動產之人，當至現場觀看不
      動產之現況，調查殆盡後方作決定，況系爭土地係位於平
      和國小校園之內，且地上已有建築二棟教室樓房，並非校
      地之邊緣，有彰化縣彰化市平和國民小學校園平面配置圖
      附卷可稽，且平和國小當初遷校係地方大事，遷至系爭土
      地之上已數十年之久，學校占地廣大且目標顯著，購買系
      爭土地之原告及其前手等實難諉稱購買之初不知土地係學
      校使用。況由證人甲○○到庭証稱「伊於92年將系爭土地
      出賣於丁○○，登記給另外三個人」，「伊出售系爭土地
      前，平和國小早已蓋有教室」，「出售總價261萬餘元」
      ，「當時丁○○並未要求點交該筆土地」等語，即可見原
      告之父丁○○於購買前即知被告平和國小教室佔用系爭土
      地，且應知被告平和國小係有權使用系爭土地，否則以系
      爭土地之位置及文教商業繁榮程度，斷無以區區261萬餘
      元廉價購得之理，且若當時不知被告平和國小係有權使用
      系爭土地，自無未要求點交該筆土地之理，更無不訴請拆
      屋還地之理，在在可見原告購買系爭土地之初即已明知被
      告係正當使用系爭土地，原告非善意取得系爭土地之所有
     人登記名義，自不應受所有人地位之實體保障，原告提起
     本訴顯有悖於誠信原則，亦欠缺權利保護之必要。
（八）綜上所述，被告彰化縣政府並未佔用系爭土地，而系爭土
      地確已為彰化市公所所購買並已經彰化市公所付清買賣價
      金，雖未辦理系爭土地所有權移轉登記，惟彰化市公所得
      對系爭土地之出賣人基於買賣之法律關係取得占有系爭土
      地之正當權源，亦即基於買賣契約關係買受人彰化市公所
      即有權占有，並有權交由被告平和國小佔有使用，故被告
      被告平和國小占有使用系爭土地，並非無權占有，亦即並
      無不法之情事，亦非無法律上之原因，核與侵權行為損害
      賠償或不當得利之要件均不符。從而，原告基於共同侵權
      行為損害賠償及不當得利之法律關係，訴請被告等應連帶
      給付原告0000000元，及自起訴狀繕本送達翌日起至清償
      日止，按年息5%計算之利息；暨自九十八年七月一日起至
      返還坐落彰化市○○段南郭小段五四六之一地號之土地予
      原告之日止，按月於每月一日連帶給付原告40032元，均
      於法不合，應予駁回。
六、原告之訴既遭駁回，其假執行之聲請即失所附麗，應併予駁
    回。
七、本件事証已明確，兩造其餘攻擊或防禦方法與舉證，經核均
    對判決結國無影響，爰不逐一論述，附此說明。
八、結論：原告之訴為無理由，並依民事訴訟法第78條，判決如
    主文。
中    華    民    國    98    年    11    月    27    日
                  民事第一庭    法  官  施坤樹
以上正本係照原本作成。
如對判決上訴，應於判決送達後20日內向本院提出上訴狀（須附
繕本）。
中    華    民    國    98    年    12    月     3    日
                                書記官  施嘉玫


司法院資訊處製作；財團法人民間司法改革基金會備份。
